【裁判字號】    92,上訴,622
【裁判日期】    921203
【裁判案由】    毒品危害防制條例
【裁判全文】
臺灣高等法院臺南分院刑事判決      九十二年度上訴字第六二二號  Ｇ
      上  訴  人  臺灣臺南地方法院檢察署檢察官
      被      告  丙  ○  ○
      指定辯護人  本院公設辯護人  郭  忠  生
右上訴人因被告違反毒品危害防制條例案件，不服臺灣臺南地方法院九十一年度訴字
第六四九號中華民國九十二年五月二日第一審判決（起訴案號：臺灣地方法院檢察署
九十一年度偵字第四三○八號），提起上訴，本院判決如左：
      主      文
上訴駁回。
      理      由
一、公訴意旨略以：被告丙○○（下稱被告）自民國（下同）九十一年三月間某日起
    至同年四月十八日晚十一時許止，在臺南市○○路○段七○二巷二號租屋處內，
    基於販賣毒品之概括犯意，以每次新臺幣（下同）二千元或三千元不等之價格，
    連續販賣第一級毒品海洛因予甲○○約五、六次，嗣於同年四月十九日零時四十
    五分許，為警在上址查獲甲○○持有第一級毒品海洛因一包（重○‧七五公克）
    及注射針筒二支後，經甲○○供出毒品來源為被告所販賣，因認被告涉有毒品危
    害防制條例第四條第一項之販賣第一級毒品罪嫌。
二、按刑事訴訟程序之進行乃以事實之認定為其中心，而對於事實之認定並非得由裁
    判官以其主觀為之，故現代文明法治諸國無不要求認定事實應依證據為之。且刑
    事訴訟法明定犯罪事實應依證據認定之，無證據不得認定其犯罪事實；又不能證
    明被告犯罪或其行為不罰者，應諭知無罪之判決（刑事訴訟法第一百五十四條第
    二項、第三百零一條第一項規定參照）。而證據對於待證事實得發生如何之證明
    力，於刑事程序之立法採擷上本又有法定證據主義與自由心證主義二派之論爭，
    蓋於刑事訴訟程序之肇始，因多採糾問制度，故對於被告之人權保障因國家偵審
    機關強大權利之介入而較為不彰，嗣論者為防止糾問者與審判者之專橫，乃在糾
    問主義下發展出法定證據主義，而以法律明文對於認定有罪證據之種類及該證據
    之證明力加以規定，但隨人類理性之發達，刑事訴訟制度本身趨於彈劾主義化之
    同時，亦對法定證據主義感到不合理，而改採使審判官對於事實之認定得依其自
    由心證為之認定之自由心證主義，使其不再受法律之拘束，而此乃我刑事訴訟法
    第一百五十五條第一項前段「證據之證明力，由法院本於確信自由判斷。」規定
    之所由設。然此並非謂審判官對於事實之認定得流於專斷，其對事實所為認定仍
    須經過合理之推理過程。而依學者之所認此合理之推理過程，於審判官欲依證據
    來證明主要直接待證事實是否存在時，不問使用該證據所要證明者究係主要直接
    事實或間接事實，或係該證據對於待證事實、補助事實之證明力有關事項均有其
    適用，而此合理之推理過程，依論者所認，除實定法所明文規定之證據法則外，
    審判官仍須受二大原則─即論理法則及經驗法則之拘束，以論理法則及經驗法則
    為事實判斷之基準。刑事訴訟法第一百五十五條第一項亦規定證據證明力之判斷
    「不得違背經驗法則及論理法則」。而審判官以論理法則及經驗法則為認定事實
    之際，除須以其既有專門知識及日常生活經驗為經外，更須以其本於人之理性為
    之判斷，方得窺事實之全貌。然因審判官所為事實之認定，不問於民事程序或刑
    事程序，要皆屬對於過去存否事實之判斷，而屬於歷史之證明，復因訴訟之迅速
    性及經濟性之要求，對於此種事實之認定，學說之通說上均認以對該事實之存在
    與否，於訴訟上之證明可達於有高度之蓋然性為已足，當然於刑事程序上，認定
    犯罪事實存在之此種高度之蓋然性必需「超越合理之懷疑」，使通常一般人均不
    致有所懷疑，而得確信其真實方可。因而最高法院判例又揭櫫闡明刑事訴訟法上
    所謂認定犯罪事實之證據，係指足以認定被告確有犯罪行為之積極證據而言，該
    項證據自須適合於被告犯罪事實之認定，始得採為斷罪資料；又事實審法院對於
    證據之取捨，依法雖有自由判斷之權，然積極證據不足以證明犯罪事實時，被告
    之抗辯或反證縱屬虛偽，仍不能以此資為積極證據應予採信之理由；另刑事訴訟
    上證明之資料，無論其為直接證據或間接證據，均需達於通常一般之人均不致有
    所懷疑，而得確信其為真實之程度，始得據為有罪之認定，若其關於被告是否犯
    罪之證明未能達到此程度，而有合理性懷疑之存在，致使無從形成有罪之確信，
    根據「罪證有疑，利於被告」之證據法則，即不得遽為不利被告之認定；其以情
    況證據斷罪時，尤需基於該證據於直接關係上所可證明之他項情況事實，本乎推
    理作用足以確證被告有罪，方為合法，不得徒憑主觀上之推想，將一般經驗上有
    利被告之其他合理情況逕予排除（最高法院三十年上字第四八二號、同年上字第
    八一六號、二十九年上字第三一０五號、七十六年度台上字第四九八六號、四十
    年台上字第八六號、七十六年度台上字第四九八六號、三十二年度上字第六七號
    判例參照）。
三、公訴意旨認被告涉犯上開罪嫌，無非係以證人甲○○之指述為論述之唯一依據。
    被告於本院審理時堅詞否認於上開時、地有販賣第一級毒品之犯行，於原審辯稱
    ：「二人有起過衝突，他一直認為是我叫警察抓他才陷害我的等語（見原審卷第
    二一頁）。另於本院辯稱：伊與甲○○感情不佳，甲○○懷疑伊係警局之線民云
    云。經查：
（一）按同案被告之自白，雖為證據之一種，但依刑事訴訟法第一百五十六條第一項
      規定，被告之自白，須非出於強暴、脅迫、利誘、詐欺、違法押或其他不正
      之方法，且與事實相符者，始得為證據。又依同條第二項規定，被告或共犯之
      自白，不得作為有罪判決之唯一證據，仍應調查其他必要之證據，以察其是否
      與事實相符。立法目的乃欲以補強證據擔保自白之真實性，亦即以補強證據之
      存在，藉之限制自白在證據上之價值，防止偏重自白，發生誤判之危險。以被
      告之自白，作為其自己犯罪之證明時，尚有此危險；以之作為其他共犯之罪證
      時，不特在採證上具有自白虛偽性之同樣危險，且共犯者之自白，難免有嫁禍
      他人，而為虛偽供述之危險。是則利用共犯者之自白，為其他共犯之罪證時，
      其證據價值如何，按諸自由心證主義之原則，固屬法院自由判斷之範圍。但共
      同被告不利於己之陳述，雖得採為其他共同被告犯罪之證據，惟此項不利之陳
      述，須無瑕疵可指，且就其他方面調查，又與事實相符者，始得採為其他共同
      被告犯罪事實之認定。若不為調查，而專憑此項供述，即為其他共同被告犯罪
      事實之認定，顯與刑事訴訟法第一百五十六條第二項之規定有違。因之，現行
      刑事訴訟法下，被告之自白，或共同被告不利於己之陳述，其證明力並非可任
      由法院依自由心證主義之原則，自由判斷，而受相當之限制，有證據法定主義
      之色彩，即尚須另有其他必要之補強證據，來補足其自白之證明力，始得採為
      斷罪資料。又犯毒品危害防制條例第四條第一項至第三項、第五條第一項至第
      三項、第六條第一項至第三項、第七條第一項至第三項、第八條第一項至第三
      項、第十條或第十一條第一項、第二項之罪，供出毒品來源，因而破獲者，得
      減輕其刑，該條例第十七條定有明文。則施用或販賣毒品之人，如供出毒品之
      來源因而破獲者，既得邀減輕其刑之寬典，為擔保其所為不利於其他共同被告
      之陳述（即毒品來自其他共同被告之陳述）之真實性，尤應有足以令人確信其
      陳述為真實之補強證據，始能據以為論罪之依據。
（二）查證人甲○○於原審時先則證稱購買毒品約四、五次，嗣改稱約四次至六次云
      云，關於其自被告所購買之次數，於同一庭期內所證述之詞即有反覆（見原審
      卷第三四頁），故其所證述之詞是否確實，即非無疑。且就價金如何支付部分
      ，證人甲○○於原審審理時另證稱：都是一手交錢一手交貨云云，經核與其於
      警訊中所證稱：「那包毒品是我於九十一年四月十八日晚上十一點多，到臺南
      市○○路○段七○二巷二號內，以二千元代價向被告購買的，但是錢還沒付給
      他」云云（見同上卷第三四頁、警訊卷第三頁背面），就購買毒品是否均係當
      場銀貨兩訖？亦或係曾賒欠被告等諸節，均先後不一致，顯見其證詞已有合理
      性懷疑之存在，致使無從形成有罪之確信，要屬明灼。況參以本案為警查獲時
      在現場之人即證人丁○○證稱：「（案發當時情形如何？）我在睡覺時警方到
      現場，乙○○與被告在玩牌時，之後甲○○有回來，我就醒來，因我躺在床上
      很痛苦，我爬起來坐在床上，甲○○從口袋拿壹包東西在客廳開始施用，也有
      一點給其他人施用，然後警察就來了。」等語明確（見原審卷第一一六頁、第
      一一七頁），足證本案為警查獲前證人甲○○所持有之毒品海洛因，並非向被
      告所購買，而係由其自行攜帶至被告位於臺南市○○路○段七○二巷二號之住
      處施用，至為灼然，益見證人甲○○所證述之詞非真至明。且酌以證人甲○○
      於原審審理時證稱：「（是否在被告家中將毒品稱重分裝？）都已經分裝好了
      才賣給我，去的時候他有在就一定能拿得到，沒有等過。」云云（見原審卷第
      九十六頁），是依證人甲○○所證述之詞以觀，足證其每次購買時，被告即已
      將毒品海洛因分裝完畢，並隨時等待買主上門購買乙節苟係屬實，則何以員警
      僅於證人甲○○身上查獲第一級毒品海洛因及注射針筒，並未在被告位於臺南
      市○○路○段七○二巷二號之租屋處內查獲何已分裝好之毒品海洛因、夾鏈袋
      、分裝勺及一般販賣毒品供稱重所用之微量電子秤等物？此觀之臺南市警察局
      第二分局刑事組之現場記錄表一紙中，記載海洛因及注射針筒均為甲○○所有
      乙節，有上開現場紀錄表一紙附卷足參（見警訊卷第五頁），亦足見證人甲○○所證述「毒品均已分裝好，去的時候即可取得毒品」乙節，顯與一般毒品交
      易之情節迥異，難信非虛，自無足資為不利於被告確有於前揭時、地販賣第一
      級毒品之證據至明，益徵證人甲○○之證詞，已有重大瑕疵。且查證人甲○○
      自警訊以迄原審、本院審理時固均指稱係被告連續販賣第一級毒品海洛因供其
      施用云云（本院部分證詞，見本院九十二年七月十八日訊問筆錄第三頁至第五
      頁），惟被告所涉嫌販賣毒品之行為，並非被告當場交易時為警方查獲，而係
      因證人甲○○單方面之指述，是證人之指述，是否已達於足以認定被告確有販
      賣毒品，即有疑義。
（三）按目前社會上非法販賣毒品犯罪之型態不一，有所謂「大盤」、「中盤」或「
      小盤」販賣之人，亦有吸食者彼此之間偶而互供有無之零星交易，本件犯罪樣
      態既無任何物證及證人指證以外之其他直接證據以資參證，因此，所謂之補強
      證據應從廣義解釋，認前述與判斷證人證言是否可信之各項相關事實情況證據
      均包括在內。法院為判斷購買者即證人所為之購買來源證述是否真實可信，仍
      應進一步詳查與本案相關之各項情況及事實，亦即購買者即證人與被告之關係
      、彼此交往之背景、有無重大恩怨糾葛，確認證人無懷怨誣陷被告之可能後，
      再觀察被告是否有沾染毒品之惡習及其與毒品接觸之程度，以及證人所述其向
      被告購買毒品之時間、地點、價額、次數及數量是否明確，前後是否相符，有
      無重大矛盾或瑕疵（如輕微出入尚無大礙，惟應敘明原委），其所為不利於被
      告指證之語意是否堅決，態度是否肯定，其指證購買毒品之情節是否合於經驗
      法則（即常情）及論理法則（即常理），被告否認之態度以及所為各項辯解及
      其聲請調查之證據是否可推翻證人對其不利之指證而採為其有利之認定依據等
      各項相關情況（以上各項與案件相關之情況均應認屬間接情況證據，應可解釋
      為廣義之補強證據），以作為認定被告確否犯罪之依據。本件被告於原審審理
      時辯稱：「我實在是被冤枉的，甲○○聽人說我家裡在賣嗎啡，那全不是事實
      。我與甲○○有怨隙，相處很差。他誤會我報警抓他，我們常言語摩擦，他這
      次為警查獲，誤會是我報警的」，「甲○○早在一月份就住在那裡了」等語（
      見原審卷第四七頁、第七八頁），經核與證人黃朝雄於原審所證稱：「甲○○
      大約在九十一年一月初左右住在那裡（按指臺南市○○路○段七○二巷二號）
      」，「甲○○與被告天天吵架」等語；證人丁○○所證稱：「案發（按指九十
      一年四月十九日）之前三、四個月左右」等語大致相符（同上卷頁第一一五頁
      ），足證被告與證人甲○○間應有嫌隙，且證人確自九十一年一月左右，即居
      住於臺南市○○路○段七○二巷二號被告之住處內，故徵諸證人甲○○既與被
      告素有讎隙，且其所證述之詞復前後不一，已如前述，足認證人甲○○之上開
      證詞不免有所偏頗，而衡以被告之供詞，經核與證人黃朝雄、丁○○較為吻合
      而屬可信，是公訴意旨所憑證人甲○○之指述，於訴訟上之證明既未達於高度
      之蓋然性，而超越合理之懷疑，使通常一般人均不致有所懷疑，而得確信並證
      明被告確涉本案，是依嚴格之證據法則，尚難遽此，即以推測理想之詞，遽入
      人於罪。
（四）按刑事訴訟法第一百六十一條第一項規定（本條項，係於九十一年二月八日總
      統公布修正，將檢察官之舉證責任，由原來之「有舉證之責任」，修正為「應
      負舉證責任」），檢察官就被告是否有犯罪之事實，自負有舉證之責任，公訴
      人自不能推諉而謂與公益有關之事項，得不負舉證責任。且酌以刑事訴訟法第
      一百六十三條第二項但書雖規定「於公平正義之維護有重大關係之事項，法院
      應依職權調查」。然依法律解釋之一般性原則，例外規定應從嚴解釋，否則例
      外規定不就變成原則性規定，反使原則性規定全部被排除適用。若謂凡與公平
      正義之維護有關之事項，法院均應依職權調查證據。其結果，因刑事犯罪之審
      判，無不與公益有關，則法院對於公訴人所起訴之被告犯罪嫌疑事實，法院都
      有義務依職權調查證據。則將形成檢察官在每一個案件，都不必負舉證責任之
      乖謬現象，豈不與該新法第一百六十一條第一項規定相違背。因而，法院依職
      權調查證據之範圍應被限縮，此從刑事訴訟法第一百六十三條第一項、第二項
      之立法理由可知法官依職權調查證據，僅居於補充性之調查義務自明（立法理
      由：為貫徹無罪推定原則、維護被告訴訟權益、實現公平法院之理想，法院與
      檢察官之權責應重新界定。依照檢察制度之分工，檢察官得利用檢察一體原則
      ，發揮上下一體、聯合偵查追訴犯罪之功能，而其亦為偵查主體，有權指揮調
      度檢察事務官、司法警察（官）等偵查輔助機關，從事犯罪證據之蒐集與調查
      ，故擁有龐大公權力、於第一線從事偵查職務之檢察官，應最能掌握被告犯罪
      事證是否存在，使其負提出證據及說服責任，應為制度設計所當然，且無實際
      之困難。又衡諸經驗事實，被告有罪與否，攸關其生命、自由、財產及名譽得
      失，從何蒐集有利證據以供法院調查，被告亦知之甚詳，且最為積極。故供為
      裁判基礎證據方法，或證據資料，確以當事人提出或聲請調查最為適當。而為
      避免審判及偵查分際之混淆，法院不宜接續檢察官主動蒐集證據之工作，實應
      居於客觀、中立、超然之立場，在當事人互為攻擊、防禦之訴訟架構下，依據
      實質正當法律程序之原則進行審判，僅於當事人主導之證據調查後，仍無法發
      見真實，始斟酌個案情形，應無疑義。是故就被告依公訴人主動蒐集之證據，
      自卷內之資料以觀，充其量僅有證人甲○○單方面之指述，為擔保證人所為不
      利於被告之陳述，自應有足以令人確信其陳述為真實之補強證據，始得據以為
      論罪之依據，則證人甲○○於警訊及審理時所指述之事實既前後不一，已難資
      為認定事實之證據，而衡以事實之認定，應憑積極證據，如未能發現相當證據
      ，或積極證據已有顯然之瑕疵而不足以證明被告之犯罪行為，自不能遽以推測
      或擬制之方法，以為裁判基礎。因而公訴意旨縱認證人甲○○之詞亦屬人證而
      有證據能力，然其所指述之詞既有不符而有顯然之瑕疵存在，不得採為不利於
      被告之認定，至屬明灼。是本件於刑事訴訟之證據上，即不得證明被告確有公
      訴人所指之犯行，而認已有合理之懷疑存在，且尚未超越通常一般人對渠等之
      犯行已有「高度蓋然性」之程度乙情，洵堪認定。
（五）本件證人甲○○雖經本院送請法務部調查局測謊，依控制問題法、混合問題法
      測謊，就其中之問題：１、查扣之毒品不是伊自己帶去的。２、查扣之毒品是
      向丙○○買的。並無情緒波動之反應，而經該局研判並未說謊，有該局調科南
      字第０九二六二七九七五五０號測謊報告書附卷可稽（見本院九十二年十一月
      七日收文）。惟查：測謊鑑定，係依一般人在說謊時，會產生遲疑、緊張、恐
      懼、不安等心理波動現象，乃利用測謊儀器將受測者之上開情緒波動反應情形
      加以紀錄，用以判別受測者所供述之真實性，倘受測者愈想壓抑其謊言所產生
      之情緒，在測謊儀器上會愈產生明顯之情緒波動反應，反之，則無此不實之波
      動反應，惟目前尚無法達到百分之百之準確性。」故測謊機本身並不能直接對
      受測者之供述產生正確與否之訊號，而係測謊員依其專業之學識及經驗，就測
      謊紀錄，予以客觀之分析解讀，至於測謊鑑定究竟有無證據能力，刑事訴訟法
      並無明文規定，故僅供參考而已。本件被告迄未被查獲有任何販毒、與販賣第
      一級毒品與證人甲○○或他人之證物（甲○○本身持有者除外），例如電子秤
      、分裝器、毒品、夾鏈袋、通聯記錄、帳簿等物，已如上述，自難僅憑甲○○
      有瑕疵之供述及其測謊結果認定被告涉有販賣毒品之犯行。
四、綜上各情相互勾稽，被告所為辯解渠無販賣毒品予甲○○等語，尚堪採信，本件
    依調查所得證據尚不足以證明被告確有公訴人所指之販毒犯行，此外，復查無其
    他積極證據足資證明，則被告所涉上開犯行，苟無積極證據，或積極證據已有顯
    然之瑕疵，無從為不利於被告之認定時，即應為有利於被告之認定，更不必有何
    有利之證據，被告所涉上開公訴人所指之犯行，既屬不能證明，原審因予諭知無
    罪之判決，本院核無不合，檢察官上訴意旨，仍執前詞認難期購買毒品之甲○○
    對購買毒品次數記憶清楚，甲○○之供詞並無重大瑕疵，證人黃朝雄、丁○○、
    乙○○之供詞亦有疑問並不足採云云，尚非可取，仍未據舉出確證以實其說，指
    摘原判決不當，請求撤銷改判，為無理由，應予駁回。
據上論結，應依刑事訴訟法第三百六十八條，判決如主文。
本案經檢察官羅清溪到庭執行職務。
中    華    民    國      九十二      年  十二      月      三      日
                                  臺灣高等法院臺南分院刑事第二庭
                                      審判長法官  黃    崑    宗
                                            法官  葉    居    正
                                            法官  莊    俊    華
右正本證明與原本無異。
如不服本判決，應於判決送達後十日內向本院提出上訴狀，其未敘述理由者並應於提
出上訴狀後十日內向本院補提理由書（應附繕本)。
                                      法院書記官  廖    明    娟
中    華    民    國      九十二      年      十二      月      八      日


司法院資訊處製作；財團法人民間司法改革基金會備份。
